【裁判字號】    95,上易,518
【裁判日期】    951025
【裁判案由】    確認合夥關係存在
【裁判全文】
臺灣高等法院民事判決                 95年度上易字第518號
上  訴  人  己○○
            丁○○
共      同
訴訟代理人  庚○○
被上訴人    壬○○
            乙○○
            辛○○
            丙○○
兼前列四人
訴訟代理人  甲○○
被上訴人    戊○○
上列當事人間請求確認合夥關係存在事件，上訴人對於中華民國
95年3月24日臺灣臺北地方法院94年度訴字第4205號第一審判決
提起上訴，本院於95年10月11日言詞辯論終結，判決如下：
    主  文
上訴駁回。
第二審訴訟費用由上訴人負擔。
    事實及理由
一、被上訴人戊○○未於言詞辯論期日到場，核無民事訴訟法第
    386條所列各款之情形，依上訴人聲請，由其一造辯論判決
    。
二、上訴人主張：上訴人之父李揚波於民國87年5月1日與被上訴
    人甲○○、乙○○、壬○○訂立合夥契約，共同經營錦波染
    料行。嗣李揚波於87年9月19日去世，其對於錦波染料行之
    權利由其子女即上訴人己○○、丁○○、被上訴人辛○○、
    丙○○、戊○○及訴外人李明章、庚○○等7人繼承。87年
    10月29日李揚波出殯當天，被上訴人甲○○、乙○○、壬○
    ○、李揚波7位繼承人及上訴人己○○之夫陳健男等11人共
    同於錦波染料行2樓開會，當晚達成以下共識：(1)訴外人李
    揚波持股部份則由7位繼承人平均持有，大家同意繼續合夥
    經營錦波染料行，但由於各繼承人對該行號的經營運作與技
    術層面均瞭解有限，所以各繼承人一致同意錦波染料行之營
    運方式，暫時委由被上訴人甲○○、乙○○、壬○○承襲先
    父李揚波原有的經營模式繼續營運。如人手不足，則由7位
    繼承人推派人選幫忙。(2)俟7位繼承人辦好繼承登記程序後
    ，再由7位繼承人中推舉1位登記為負責人。(3)被繼承人李揚
    波所遺留不動產中坐落於台北市○○○路○段82號15樓房屋
    ，因有貸款壓力，各繼承人同意在被繼承人李揚波逝世滿一
    週年後再行出售。此段期間繳交房貸金額之處理方式，係委
    由錦波染料行代為墊繳，屆時再由各繼承人所擁有的錦波染
    料行88年度之股東紅利中扣除即可。而李揚波去世之開支，
    房屋貸款，積欠訴外人姚連地款項等費用皆由各繼承人所擁
    有之錦波染料行股東紅利中所支付，並載明於季報表之暫付
    款項下。被上訴人並每隔三個月即寄發季報表予上訴人。是
    兩造間確有確有合夥關係，詎遭被上訴人否認。為此訴請確
    認兩造間對於錦波染料行具有合夥關係存在。原審為上訴人
    敗訴之判決，上訴人不服提起上訴，其上訴聲明：(1)原判決
    廢棄。(2)確認兩造對於錦波染料行具有合夥關係。
三、被上訴人戊○○未於言詞辯論期日到場，亦未提出書狀作何
    聲明或陳述。被上訴人壬○○、乙○○、辛○○、丙○○、
    甲○○則以：錦波染料行由訴外人李揚波所創立經營，因其
    年事已高，即於86年中著手進行改組事宜，託付被上訴人甲
    ○○接掌行號，望染料行能長久經營下去，並邀集被上訴人
    乙○○、壬○○共同合夥經營，於86年底清點完成，87年起
    開始合夥，並於87年5月1日簽訂合夥契約登記在案。惟李揚
    波於87年9月19日不幸逝世後，公司合夥人基於合夥需相互
    誠信原則，乃等待其繼承人彼此間協議是否合意共同經營，
    後因協商失敗，遂委請律師辦理退夥事宜。被上訴人辛○○
    、丙○○、戊○○均為繼承人，因協商破裂，已領取退股金
    ，卻亦遭上訴人列為被告，實屬無理等語，資為抗辯。其答
    辯聲明：上訴駁回。
四、查訴外人李揚波於87年5月1日與被上訴人甲○○（為李揚波
    之長孫）、乙○○、壬○○簽訂合夥契約書，約定合夥經營
    錦波染料行，其出資額分別為李揚波45萬元、甲○○35萬元
    、乙○○15萬元、壬○○5萬元，並共推李揚波為該染料行
    負責人。嗣李揚波於87年9月19日死亡，遺有繼承人即上訴
    人己○○、丁○○、上訴人之訴訟代理人庚○○、被上訴人
    辛○○、戊○○、丙○○、訴外人李明章等7人。該7名繼承
    人於88年6月22日就李揚波遺產為分割協議，其中錦波染料
    行李揚波所有45/100股份由上訴人己○○、丁○○各分得
    90/700、被上訴人辛○○、戊○○、丙○○各分得45/700之
    股份。此為兩造所不爭執，並有合夥契約書、遺產繼承分割
    協議書、繼承系統表、遺產稅繳清證明書（見本院卷第98至
    101頁）在卷可稽，應堪信實。
五、按合夥人死亡者，合夥人因而退夥，但契約訂明其繼承人得
    繼承者，不在此限，民法第687條第1款定有明文。故合夥人
    死亡時，其繼承人並不當然為合夥人，除合夥契約有關於繼
    承人得繼續為合夥人之約定外，合夥人死亡，即當然退夥。
    最高法院86年度台上字第3840號裁判見解亦同，可資參照。
    又退夥後，除合夥人資格之喪失外，退夥人與合夥間並須結
    算以為財產關係之整理。
六、查李揚波與被上訴人甲○○、乙○○、壬○○間之合夥契約
    ，並未訂明合夥人死亡時其繼承人得繼承其合夥關係，是李
    揚波之繼承人尚無從成為原合夥契約之合夥人。上訴人雖謂
    兩造於李揚波出殯當天已達成另一合夥協議，並舉證人陳建
    男證言、營運季報表、委託聲明書為佐。然此為被上訴人否
    認，經查：
(一)證人即上訴人己○○之夫陳健男證稱李揚波出殯當天下午，被
  上訴人乙○○要求大家晚上討論關於繼承之事情。當天晚間，
  兩造會同其餘繼承人在錦波染料行開會，討論公司經營方式，
  有談到李揚波紅利部分由其繼承人繼承，並同意由被上訴人甲
  ○○來處理營業的事情，繼續經營公司，繼承人則共同推派代
  表到店裡幫忙，但當天晚上沒有決定推派的人選。另因李揚波
  生前有向寶島銀行借錢，繼承人同意將李揚波就公司紅利所得
  支付貸款等語（見原審卷第89頁）。依其所述，當天兩造主要
  係討論李揚波之公司紅利繼承事宜，尚難據此認兩造已有締結
  另一獨立合夥契約之合意。
(二)次查李揚波之繼承人李明章、被上訴人辛○○、戊○○、丙○
  ○、上訴人己○○、丁○○、上訴人訴訟代理人庚○○等7人
  於88年6月22日就李揚波之遺產為分割協議，其中就李揚波於
  錦波染料行45/100之股份由上訴人己○○、丁○○各分得90/
  700、被上訴人辛○○、戊○○、丙○○各分得45/700之股份
  ，有遺產分割協議書可稽（見本院卷第100頁）。果兩造已於
  87年10月29日李揚波出殯當天成立另一合夥契約，李揚波之繼
  承人焉會再於88年6月22日再就李揚波之股份為分割協議？且
  依該分割協議，取得李揚波原股份者僅有上訴人己○○、丁○
  ○、被上訴人辛○○、戊○○、丙○○5人，核與上訴人主張
  出殯當天由李揚波全體繼承人7人與被上訴人甲○○、乙○○
  、壬○○締結新的合夥契約一節顯有出入，足證出殯當天會議
  中僅係初步同意李揚波之股份及應分得之紅利由全體繼承人繼
  承，非為另一合夥契約之訂定，嗣於88年6月22日再由繼承人
  就其繼承股份協議分割。是被上訴人辯稱因等待李揚波之繼承
  人協商，故遲未辦理退夥結算事宜，應堪採信。
(三)再者，錦波染料行於李揚波繼承人為分割協議後，即辦理退夥
  結算事宜，依李揚波過世時計算該染料行之資產總額為275萬
  1357元，按其原出資比例及前開遺產分割協議比例計算，被上
  訴人辛○○、戊○○、丙○○每人各得17萬6873元，上訴人己
  ○○、丁○○各得35萬3746元。錦波染料行並委請律師黃秀禎
  於89年元月18日函知渠等5人，其中被上訴人辛○○、戊○○
  、丙○○已如數領取，上訴人己○○、丁○○部分則經錦波染
  料行全數提存於台灣台北地方法院提存所。此有律師函、支票
  、提存書、國庫存款收款書在卷可佐（見本院卷第84至96頁）
  。參以上訴人所提己○○、丙○○、李明章、丁○○、庚○○
  相互間於88年元月28日、88年3月11日、88年6月22日簽訂之協
  議書（見本院卷第67至69頁）均係就遺產分配為私下之約定；
  且上訴人自承渠等猶於88年12月8日至錦波染料行查帳（見本
  院卷第54頁），復對被上訴人所提錦波染料行損益表多所爭執
  （見本院卷第146至148頁），且上訴人及上訴人訴訟代理人於
  88、89年間多次對被上訴人甲○○、乙○○、壬○○提出背信
  、侵占等告訴，惟經檢察官為不起訴處分，有台灣台北地方法
  院檢察署88年度偵字第10311號、89年度偵字第1280號、91年
  度偵續字第96號、92年度偵續一字第37號、93年度偵字6208號
  、93年度偵續二字第15號、93年度偵字第18619號不起訴處分
  書、台灣高等法院88年度議字第3508處分書（見本院卷第107
  至145頁）可佐。益證被上訴人所辯兩造並未締結另一新的合
  夥契約，僅是為待李揚波繼承人達成協議，暨因繼承人間對錦
  波染料行之帳目多所質疑，故遲至89年始完成結算事宜乙節非
  虛。
(四)上訴人另稱李揚波去世之開支，房屋貸款，積欠訴外人姚連地
  款項等費用皆由各繼承人所擁有之錦波染料行股東紅利中所支
  付，並載明於季報表之暫付款項下。被上訴人並每隔三個月即
  寄發季報表予上訴人，並提出錦波染料88年之各季營運季報表
  為證，主張兩造間確有合夥關係，否則被上訴人何須對上訴人
  寄送營運季報表云云。惟查，李揚波過世前原為錦波染料行之
  負責人，合夥人之一即被上訴人甲○○復為其長孫，則錦波染
  料行於李揚波去世後代為墊繳其相關款項，乃情理之常。而兩
  造迄至89年1月始完成李揚波之退股結算，且上訴人對錦波染
  料行之帳務亦頗有爭執，業如上述，被上訴人於結算前將各期
  營運季報表送交李揚波之繼承人，不過為釐清責任之舉，殊難
  據此即認兩造間有合夥關係存在。
(五)上訴人又謂依李揚波全體繼承人於88年10月15日書立之委託聲
  明書可知兩造間確有合夥關係云云。查88年10月15日委託聲明
  書係載：「茲就羅馬大廈之繼承人辛○○等協商同意，擬委託
  乙○○、壬○○、甲○○三人，由辛○○等各繼承人所擁有的
  錦波材料行股東之88年度盈收股利中代為提撥用以墊繳88年10
  、11、12月份的羅馬大廈每月應繳貸款，共計新台幣30萬元正
  ，恐口無憑，特立此書，以茲證明。立書人：己○○、李明章
  、丙○○、辛○○、戊○○（丙○○代）、丁○○、庚○○」
  （見原審卷第76頁）然依前述，李揚波之退夥結算係於89年1
  月始完成，故88年10月5日書立委託書時，李揚波之繼承人就
  李揚波退夥可分得之合夥財產本即有繼承權，故其要求被上訴
  人甲○○、乙○○、壬○○由其中代繳貸款，尚無不可，惟此
  乃貸款之轉繳代付約定，要不得據此謂兩造有另一新合夥契約
  之訂定。
(六)上訴人復指稱被上訴人壬○○在台灣台北地方法院檢察署89年
  9月7日應訊時自承兩造有合夥關係云云。然查被上訴人壬○○
  係稱：被上訴人乙○○於李揚波死亡前，曾經李揚波授權簽發
  支票，並於李揚波死亡後，經其繼承人等同意，暫時使用李揚
  波之支票，以維持錦波染料行之營運，出殯當天，大家有同意
  公司繼續經營，同樣由伊、甲○○、乙○○繼續經手公司營運
  等語（見本院卷第140、141頁）。是依被上訴人施美清所述，
  當日僅討論公司是否繼續營運及授權使用支票等事宜，並無與
  李揚波之繼承人另行締訂合夥契約之合意。上訴人謂被上訴人
  壬○○自承兩造有合夥關係，核與事實有間，難以憑信。
七、綜上，上訴人主張兩造間於李揚波出殯當天另行訂定一新合
    夥契約，為不足採。從而上訴人訴請確認兩造間就錦波染料
    行有合夥關係，洵屬無據，不應准許。原審為上訴人敗訴之
    判決，並無不合。上訴意旨指摘原判決不當，求予廢棄改判
    ，為無理由，應予駁回。
八、上訴人聲請訊問證人李明章，因本件事證已臻明確，故不另
    行訊問，併此敘明。
九、據上論結，本件上訴為無理由，依民事訴訟法第463條、第
    385條第1項前段、第449條第1項、第78條、第85條第1項本
    文，判決如主文。
中    華    民    國    95    年    10    月    25    日
                    民事第一庭
                        審判長法  官  張耀彩
                              法  官  林金吾
                              法  官  盧彥如
正本係照原本作成。
不得上訴。
中    華    民    國    95    年    10    月    26    日
                              書記官  鄭兆璋


司法院資訊處製作；財團法人民間司法改革基金會備份。
